【裁判字號】    91,訴,3348
【裁判日期】    920311
【裁判案由】    分割共有物
【裁判全文】
臺灣臺中地方法院民事判決  九十一年度訴字第三三四八號
    原      告  丙○○
    訴訟代理人  丁○○
                戊○○
    被      告  乙○○
    訴訟代理人  甲○○
右當事人間請求分割共有物事件，本院判決如左：
    主    文
兩造共有坐落臺中縣后里鄉○○段七六之三地號、地目田、面積零點壹玖零壹公頃土
地，及同段七八之二地號、地目建、面積零點零玖陸肆公頃土地，應予分割為如附圖
所示，即如附圖Ａ部分，面積分別為上開地段七六之三地號土地：零點零玖伍壹公頃
，七八之二地號土地：零點零肆捌貳公頃，由原告取得；如附圖Ｂ部分，面積分別為
上開地段七六之三地號土地：零點零玖伍零公頃，七八之二地號土地：零點零肆捌參
公頃，由被告取得。
訴訟費用由被告負擔二分之一，餘由原告負擔。
    事    實
甲、原告方面：
一、聲明：請准就兩造共有坐落臺中縣后里鄉○○段七六之三地號、地目田、土地登
    記謄本之登記面積０．一九七一公頃土地（以下簡稱系爭七六之三地號土地），
    及同段七八之二地號、地目建、土地登記謄本之登記面積０．０九八七公頃土地
    （以下簡稱系爭七八之二地號土地），予以原物分割。
二、陳述：
（一）系爭二筆土地為兩造所共有，應有部分各為二分之一，兩造就該二筆土地既無
      不分割之協議，亦無因物之使用目的而不能分割之情事，惟屢經協商，均因被
      告堅持己見，而無法達成分割之協議，為此依據民法第八百二十三條第一項、
      第八百二十四條第二項及農業發展條例第十六條但書第四款規定，請求准予分
      割該二筆土地，以利兩造管理及使用收益。
（二）分割方法：同意依臺中縣豐原地政事務所九十一年十二月十二日土地複丈成果
      圖（即附圖）所示：即系爭二筆土地如附圖所示Ａ部分，面積分別為系爭七六
      之三地號土地：０‧０九五一公頃，七八之二地號土地：０．０四八二公頃，
      均由原告取得；如附圖所示Ｂ部分，面積分別為系爭七六之三地號土地：０‧
      ０九五０公頃，系爭七八之二地號土地：０‧０四八三公頃，皆由被告取得之
      方法，分割系爭二筆土地。
三、證據：提出地籍圖謄本一份、土地登記謄本二份，並聲請履勘現場。
乙、被告方面：同意按照原告所提出，如附圖所示之方案分割系爭二筆土地。
丙、本院依原告之聲請履勘現場，並囑託臺中縣豐原地政事務所派員會同測量，製作
    土地複丈成果圖。
    理    由
一、本件原告主張系爭二筆土地為兩造共有，應有部分各為二分之一等情，業據原告
    提出該二筆土地之登記謄本為證，且為兩造所不爭執，自堪信為真實。又系爭七
    六之三地號土地，係在農業發展條例八十九年一月四日修正實施前，已為兩造所
    共有，有卷附該筆土地登記謄本可稽，是該土地雖經編定為特定農業區之農牧用
    地，惟依農業發展條例第十六條但書第四款規定，仍得分割由兩造單獨所有，不
    受該條本文規定每宗耕地分割後每人所有面積未達０．二五公頃，不得分割之限
    制，合先敘明。
二、次按除因物之使用目的不能分割或契約約定有不分割之期限者，共有人得隨時請
    求分割共有物。又分割方法不能協議者，法院得因任何共有人之聲請，為原物分
    割或變價分割，民法第八百二十三條第一項前段、第八百二十四條分別定有明文
    。本件原告主張系爭二筆土地為兩造所共有，該二筆土地並無其他因使用目的不
    能分割，且兩造無不得分割期限之約定，亦為兩造所共認，是原告請求就該二筆
    土地為裁判分割，自無不合，應予准許。
三、查系爭七六之三地號土地，如附圖所示Ａ部分及Ｂ部分，分別由原告與被告種植
    花卉，該土地南方面臨道路，兩造之花田中間有道路可與系爭七八之二地號土地
    及南方道路聯絡；至系爭七八之二地號土地，Ａ部分有原告搭建之鐵皮屋，另有
    兩造共有之土造平房一棟，坐落位置跨越該筆土地如附圖所示Ａ、Ｂ二部分等情
    ，業經本院勘驗現場屬實，並製有勘驗筆錄附卷可稽。另本院囑託臺中縣豐原地
    政事務所人員，依原告提出之分割方法，繪製如附圖所示之土地複丈成果圖後，
    提示該附圖予兩造，兩造均同意以附圖所示分割方案分割系爭土地：亦即系爭二
    筆土地如附圖Ａ部分，面積分別為：系爭七六之三地號土地：０‧０九五一公頃
    ，七八之二地號土地：０．０四八二公頃，由原告取得；附圖Ｂ部分，面積分別
    為：系爭七六之三地號土地：０‧０九五０公頃，七八之二地號土地：０‧０四
    八三公頃，由被告取得。本院審酌附圖所示之分割方法符合兩造之意願，且兩造
    均同意於系爭二筆土地分割後，將共有之坐落系爭七八之二地號土地上之土造平
    房拆除，又該分割方案係依兩造占有使用土地之現況分割，依該方法分割，兩造
    對系爭二筆土地之使用收益現狀不受任何影響，可使該二筆土地發揮最大之經濟
    效益，且對於兩造亦屬公平，認以附圖所示方案就該二筆土地予以原物分割，應
    屬適當，爰判決如主文第一項所示。
三、再按當事人分割共有物事件，法院囑託地政機關測量分割之土地，發現其面積與
    土地登記簿所載者不符，如其不符原因純係登記錯誤或純係技術引起之原測量錯
    誤，地政機關得於發現錯誤時，逕為辦理更正登記完畢後，通知土地所有權人及
    法院，為土地登記規則第一百二十一條及地籍測量實施規則第二百四十七條所明
    定。除上開不符原因外，法院應可依原告之請求，參考地政機關實測所得面積，
    判決分割，並於理由欄敘明上開情節，待確定後，當事人持該判決向地政機關聲
    請一併為更正與分割之登記（司法院 (83)廳民一字第22562號函參照，見民事法
    律問題研究彙編第九輯第五九一至五九六頁）。系爭二筆土地經本院囑託臺中縣
    豐原地政事務所實測核算面積結果，系爭七六之三地號土地之實際面積僅為０．
    一九０一公頃，系爭七八之二地號土地面積僅為０．０九六四公頃，與該二筆土
    地於土地登記謄本上登記之面積（分別為０．一九七一公頃及０．０九八七公頃
    ）均有不符，且已超出配賦公差，應辦理面積更正後再登記，此有臺中縣豐原地
    政事務所中華民國九十二年一月八日（九二）豐地測字第０九二０００一六五０
    ０號函附卷可稽。惟依據前揭說明，本院仍得依原告之請求，參考地政機關實測
    所得之面積，判決分割，附此敘明。
四、末按分割共有物事件，本質上並無訟爭性，兩造本可互換地位，由任一共有人起
    訴請求分割，均無不可，故勝訴當事人之訴訟行為，自非為伸張或防衛權利所必
    要者，故本院認本件訴訟費用由兩造依其應有部分比例分擔，較為公允，併予說
    明。
五、據上論結：原告之訴為有理由，依民事訴訟法第七十八條、第八十一條第一款，
    判決如主文。
中      華      民      國    九十二    年      三      月      十一    日
                                臺灣臺中地方法院民事第一庭
~B法      官  鍾啟煒
右為正本係照原本作成
如對本判決上訴，須於判決送達後廿日內向本院提出上訴狀
中      華      民      國    九十二    年      三      月      十一    日
~B法院書記官


司法院資訊處製作；財團法人民間司法改革基金會備份。
